臺灣高雄地方法院民事判決　　　　　　　 100年度訴字第97號
原　　　告　蘇武男
訴訟代理人　劉新安律師
被　　　告　高雄市橋頭區農會
　　　　　　即高雄縣橋頭鄉農會
法定代理人　李茂源
訴訟代理人　馬國華
上列當事人間第三人異議之訴事件，經本院於民國100 年6 月29
日言詞辯論終結，判決如下：
    主      文
原告之訴駁回。
訴訟費用由原告負擔。
    事實及理由
一、按訴狀送達後，原告不得將原訴變更或追加他訴，但被告同
    意或請求之基礎事實同一者，不在此限；被告於訴之變更或
    追加無異議，而為本案之言詞辯論者，視為同意變更或追加
    ，民事訴訟法第255 條第1 項第1 款、第2 款、第2 項分別
    定有明文。本件原告原係提起第三人異議之訴，嗣於民國10
    0 年6 月29日言詞辯論期日時，以言詞追加併依據強制執行
    法第14條第1 項提起債務人異議之訴，核其請求之基礎事實
    與原起訴者均為其就繼承之如下所述系爭借款債務應僅負限
    定繼承之有限責任之同一事實，且被告就其追加復無異議而
    為本案之言詞辯論，應視為同意追加，是依前揭法條規定，
    原告之追加於法並無不合，合先敘明。
二、原告主張：伊之胞弟即訴外人蘇武玉前於83、84年間，向被
    告借款新臺幣（下同）290 萬元（下稱系爭借款），嗣未能
    清償完畢即於94年7 月3 日死亡，被告乃向鈞院聲請對蘇武
    玉之繼承人即伊核發支付命令確定，並持以聲請強制執行，
    經鈞院以97年度司執字第125679號強制執行事件（下稱系爭
    執行事件）受理在案，並將伊所有之坐落高雄縣燕巢鄉○○
    ○段502 地號土地（應有部分：484/5816，下稱系爭土地）
    予以查封拍賣，惟伊因未與蘇武玉同居共財，亦不知其有向
    被告借款，而未能於法定期間內為限定或拋棄繼承，且由伊
    繼承蘇武玉之債務實顯失公平，是依98年5 月22日新修正之
    民法繼承編施行法第1 條之3 第4 項之規定，伊應得以所得
    繼承自蘇武玉之遺產為限負清償責任，然被告竟對伊之固有
    財產即系爭土地予以強制執行，伊自得依強制執行法第15條
    或第14條之規定提起本訴等語。並聲明：系爭執行事件就系
    爭土地之強制執行程序應予撤銷。
三、被告則以：伊係聲請對原告核發支付命令，並於該支付命令
    確定後持以聲請強制執行，是原告應為系爭執行事件之債務
    人而非第三人，其提起第三人異議之訴應非合法。又蘇武玉
    於向伊貸款時曾提供與原告共有之系爭土地予伊設定抵押，
    並應伊要求提供分管證明書，該分管證明書上有載明係為貸
    款需要，而原告亦有在其上簽名，此足見原告早已知悉蘇武
    玉負有債務，且蘇武玉死亡後，伊即與蘇武玉之各繼承人商
    討過還款事宜，原告就蘇武玉之負債情況應無不知情之理，
    是原告應無民法繼承編施行法第1 條之3 第4 項的適用等語
    資為抗辯。並聲明：原告之訴駁回。
四、兩造不爭執事項：
  (一)蘇武玉前於83、84年間，向被告借款290 萬元，惟未依約清
    償，而蘇武玉已於94年7 月3 日死亡，原告為其繼承人，且
    未於法定期限內拋棄或限定繼承，經被告向本院聲請核發系
    爭支付命令，原告未聲明異議而確定。
  (二)原告持系爭支付命令向本院民事執行處聲請強制執行，經以
    97年度司執字第125679號強制執行事件受理在案，並將系爭
    土地予以查封拍賣。
  (三)系爭土地非蘇武玉之遺產。
  (四)原告與蘇武玉並無同居共財。
五、得心證之理由
  (一)按執行名義成立後，如有消滅或妨礙債權人請求之事由發生
    ，債務人得於強制執行程序終結前，向執行法院對債權人提
    起異議之訴。如以裁判為執行名義時，其為異議原因之事實
    發生在前訴訟言詞辯論終結後者，亦得主張之；第三人就執
    行標的物有足以排除強制執行之權利者，得於強制執行程序
    終結前，向執行法院對債權人提起異議之訴。如債務人亦否
    認其權利時，並得以債務人為被告，強制執行法第14條第1
    項、第15條分別定有明文。又被繼承人之債權人既於民法修
    正施行前已對繼承人取得執行名義，縱使民法嗣經修正施行
    ，使其繼承發生限定繼承之效果，此亦係執行名義成立後，
    有消滅或妨礙債權人請求之事由發生，應許繼承人依強制執
    行法第14條規定提起債務人異議之訴以求救濟（臺灣高等法
    院暨所屬法院97年法律座談會民執類提案第17號參照）。經
    查，系爭執行事件係以系爭支付命令為執行名義，而系爭支
    付命令係被告於95年間向本院聲請對原告及他人核發，且未
    經原告異議而於95年7 月13日確定，此業經本院依職權調取
    系爭執行事件卷宗核閱屬實，則以於系爭執行事件中，被告
    係持對原告取得之執行名義聲請強制執行，原告應為系爭執
    行事件之債務人而非第三人，是揆諸首開法條規定及說明，
    原告應依強制執行法第14條第1 項規定提起債務人異議之訴
    ，而非依同法第15條之規定提起債務人異議之訴，合先敘明
    。
  (二)次按繼承在民法繼承編中華民國九十八年五月二十二日修正
    施行前開始，繼承人因不可歸責於己之事由或未同居共財者
    ，於繼承開始時無法知悉繼承債務之存在，致未能於修正施
    行前之法定期間為限定或拋棄繼承，且由其繼續履行繼承債
    務顯失公平者，於修正施行後，以所得遺產為限，負清償責
    任，民法繼承編施行法第1 條之3 第4 項定有明文。本件原
    告固主張其繼承蘇武玉係在於民法繼承編98年修正施行前開
    始，然其因未與蘇武玉同居共財，亦不知蘇武玉有向被告借
    款，而未能於法定期間內為限定或拋棄繼承，且由伊繼承蘇
    武玉之債務實顯失公平，其應僅以所得遺產為限，負清償責
    任云云，惟此為被告所否認，經查：
    1.原告之被繼承人蘇武玉於83年間向被告申請系爭借款時，
      曾應被告要求提出分管證明書（下稱系爭分管證明書），
      該分管證明書上載：「查土地共有人蘇武玉等所持有滾水
      坪段353-14號土地（即系爭土地）壹筆，各共有人部分詳
      如附後圖，並各分管其持分部份，茲為貸款需要以上項持
      分土地向貴會抵押借款，其他共有人同意該土地持分部份
      任由貴會變賣或典租等任何方式予以處分，…」等語，其
      上並有原告及其他土地共有人之簽章，此有該分管證明書
      在卷可按（見本院卷第73頁），足見原告於蘇武玉欲向被
      告借用系爭借款而以共有之系爭土地設定抵押權予被告時
      ，即知蘇武玉對被告負有系爭借款債務甚明，況蘇武玉既
      係持與原告共有之系爭土地設定抵押權，原告僅需申領土
      地登記謄本即知分管證明書所載抵押權是否業因系爭借款
      清償而塗銷，是其主張於繼承開始時不知悉繼承債務之存
      在顯非屬實。
    2.原告固主張系爭分管證明書上之簽名非其所親簽，其未曾
      見過該紙證明書云云，惟原告就蘇武玉之遺產分割協議書
      上之簽名為其所親簽乙節並不爭執，而系爭分管證明書上
      之簽名態勢神韻與結構佈局相符，此有系爭分管證明書、
      遺產分割協議書在卷可參（見本院卷第73至74頁），又經
      本院囑託法務部調查局問題文書鑑識實驗室鑑定筆跡，鑑
      定結果系爭分管證明書上簽名之筆跡與蘇武玉之遺產分割
      協議書、原告於郵局、高雄區中小企業銀行、高雄銀行、
      大眾銀行、高雄市第二信用合作社等開戶簽名資料及其當
      庭簽名筆跡相符，此有該實驗室鑑定報告書附卷可稽（見
      本院卷第164 至166 頁），以該實驗室具有筆跡鑑定之專
      業，應得分辨蓄意模仿與真實筆跡之差異，且其為國家機
      構與兩造均無密切之利害關係，應無故為不實鑑定而有利
      於任一方之必要，其鑑定報告書應堪採信，是依此應足認
      系爭分管證明書上之簽名為原告所親簽無訛，則其上開主
      張實難採信。
    3.原告另主張系爭分管證明書係蘇武玉準備貸款之預立契約
      書，書立當時蘇武玉仍未向被告貸款，且其上未載明借款
      金額、日期、利息及違約金，應不能以該紙證明書推認原
      告知悉繼承債務之存在云云，惟如前述系爭分管證明書已
      載明係為貸款設定抵押權之用，其應為蘇武玉貸用系爭借
      款及設定抵押權所需文件，而非系爭借款之預立契約書，
      且衡情原告於簽立系爭分管證明書時，為一識字富有社會
      經驗之成年人，其應已充分瞭解上載文字意思及其用途，
      並業已同意該證明書所載始會於其上簽章，是其應得以該
      證明書所載推知若無其他變故，蘇武玉會以系爭土地設定
      抵押並向被告借款之情，並參以其同為系爭土地之共有人
      ，其並得以抵押權設定登記情況查知蘇武玉是否確有系爭
      分管證明書所載之情，是此實難謂其就蘇武玉負有系爭借
      款債務不知情，原告上開主張顯非可採。
    4.綜上所述，原告於繼承開始前即知系爭借款存在，則其既
      於繼承開始時已知繼承債務之存在，即無前開法條之適用
      ，而不得主張其繼承已生限定繼承之效果。
六、綜上，原告為系爭執行事件之債務人，且其於被繼承人蘇武
    玉死亡時即知繼承債務存在，而與民法繼承編施行法第1 條
    之3 第4 項規定之要件不符，不生限定繼承之效力，是此自
    無於系爭支付命令之執行名義成立後，有消滅或妨礙被告請
    求之事由發生之情，從而原告依強制執行法第14條第1 項、
    第15條請求撤銷系爭執行事件就系爭土地之強制執行程序，
    均無理由，應予駁回。
七、本件事證已臻明確，兩造其餘之攻擊防禦方法核與判決結果
    不生影響，毋庸一一論列，併此敘明。
八、據上論結，本件原告之訴為無理由。依民事訴訟法第78條，
    判決如主文。
中    華    民    國   100    年    7     月    13    日
                  民事第四庭  審判長法  官  黃宏欽
                                    法  官  謝宗翰
                                    法  官  楊淑儀
以上正本係照原本作成。
如對本判決上訴，須於判決送達後20日內向本院提出上訴狀。如
委任律師提起上訴者，應一併繳納上訴審裁判費。
中    華    民    國   100    年    7     月    13    日
                                    書記官  王資惠